臺灣高等法院刑事判決
110年度上訴字第1119號
上  訴  人  臺灣新竹地方檢察署檢察官
上  訴  人  
即  被  告  陳震川


上列上訴人因被告違反洗錢防制法等案件，不服臺灣新竹地方法
院109年度金訴字第91號，中華民國110年1月26日第一審判決（
聲請簡易判決處刑案號：臺灣新竹地方檢察署108年度偵字第116
68號），提起上訴，本院判決如下：
    主  文
原判決撤銷。
陳震川犯幫助犯洗錢罪，處有期徒刑貳月，併科罰金新臺幣貳萬
元。罰金如易服勞役，以新臺幣壹仟元折算壹日。 
    犯罪事實
一、陳震川依其社會經驗，應有相當之智識程度，知悉金融機構
    帳戶之存摺、提款卡及提款密碼為個人信用之表徵，任何人
    均可自行到金融機構申請開立存款帳戶及申請提款卡，並無
    特別之窒礙，並可預見將帳戶存摺、提款卡及提款密碼等金
    融帳戶資料交付或提供他人使用，可能因此供不法詐騙份子
    用以詐使他人將款項匯入後，再加以提領之用，以達到不法
    詐騙份子隱瞞資金流向及避免提款行為人身分曝光之目的，
    竟仍基於洗錢及提供金融帳戶予他人使用，他人若持以從事
    犯罪，亦無違反其本意之不確定幫助故意，於民國108年4月
    11日晚間6時14分許前某時，在不詳地點，將其所申辦之臺
    灣銀行竹北分行帳戶000000000000號帳戶之提款卡及密碼交
    予真實姓名年籍不詳之詐欺集團成員使用。嗣該詐欺集團成
    員取得上開帳戶後，即意圖為自己不法之所有，於附表所示
    之時間、方式，向附表所示之人施用詐術，致其等均陷於錯
    誤，而於附表所示之時間，將附表所示金額分別匯至陳震川
    上開帳戶內。嗣附表所示之人察覺有異，始悉受騙，經報警
    究辦，始循線查悉上情。
二、案經余明哲、林淑華告訴由新竹縣政府警察局竹東分局報告
    臺灣新竹地方檢察署檢察官聲請簡易判決處刑。
    理  由
甲、程序方面：
一、按刑事訴訟法第159條第1項雖規定，被告以外之人於審判外
    之言詞或書面陳述，除法律有規定外，不得作為證據。惟同
    法第159條之5第1、2項已規定，經當事人於審判程序同意作
    為證據，法院審酌該言詞陳述或書面陳述作成時之情況，認
    為適當者，亦得為證據。又當事人、代理人或辯護人於法院
    調查證據時，知有第159條第1項不得為證據之情形，而未於
    言詞辯論終結前聲明異議者，視為有前項之同意（指同條第
    1項之同意作為證據），此乃第159條第1項所容許，得作為
    證據之例外規定之一。本案所據以認定被告犯罪事實之供述
    證據，檢察官及被告於言詞辯論終結前，均未就上開證據主
    張有刑事訴訟法第159條第1項不得為證據之情形，本院復審
    酌各該證據作成時並無違法及證明力明顯過低之瑕疵等情況
    ，認為適當，是未爭執之供述證據，具有證據能力。
二、本案認定犯罪事實之非供述證據，均與本案事實具有自然關
    聯性，且核屬書證、物證性質，又查無事證足認有違背法定
    程式或經偽造、變造所取得等證據排除之情事，復經本院依
    刑事訴訟法第164條、第165條踐行物證、書證之調查程序，
    檢察官及被告對證據能力均不爭執，具有證據能力。
乙、實體方面：
一、認定犯罪事實所憑之證據及理由：
    訊據上訴人即被告陳震川固供述本案帳戶為其所申辦，且該
    帳戶業經詐欺集團於詐欺告訴人余明哲、林淑華時供作款項
    匯入之人頭帳戶使用等情，惟矢口否認有幫助詐欺取財及洗
    錢之犯行，辯稱：本案帳戶被伊放在外套口袋中，是在下班
    過程中遺失的云云。然查：
  ㈠本案帳戶為被告於108年4月8日向臺灣銀行竹北分行申辦，而
    告訴人余明哲、林淑華因遭詐欺集團於108年4月11日以如附
    表所示之方式遂行詐欺行為，致其等均陷於錯誤，於同日匯
    款如附表所示金額至本案帳戶中，該等款項並於當日即接續
    遭以操作自動櫃員機之方式提領一空等情，均經證人即告訴
    人余明哲、林淑華於警詢中分別證述明確（見偵卷第11至12
    、26至27頁），且有本案帳戶之申辦基本資料、交易明細、
    證人余明哲及林淑華之相關報案資料及其所提出之手機APP
    匯款資料頁面等在卷可佐（見偵卷第15、17至23、25、31至
    36頁），是本案帳戶確遭詐欺集團成員用於詐騙證人余明哲
    、林淑華後供作匯入款項之人頭帳戶使用、且該詐欺集團成
    員亦確實持有本案帳戶之提款卡及密碼等情，堪信為真實。
  ㈡被告於警詢時供稱：本案帳戶是伊在108年4月8日開戶的，原
    本目的是要存錢，但帳戶的存摺跟金融卡都遺失了，金融卡
    密碼伊寫在紙條上跟金融卡還有存摺放在一起，也一起遺失
    了，伊是在108年4 月 12日整理衣物的時候發現卡片不見，
    會把密碼寫在紙條上是因為伊幾張金融卡的密碼都不同，所
    以才會寫在紙條上云云（見偵卷第5頁），於偵查中則供稱
    ：伊開戶當天就拿到存摺跟提款卡密碼，伊自己有再把金融
    卡密碼更正，密碼是72XXX2，伊家人都是習慣用這個號碼，
    所以伊可以背誦出來，最後一次看到本案帳戶的金融卡是10
    8年4月8日當天晚上，伊把存摺跟金融卡都放在口袋裡，後
    來在108年4月12日就發現不見了云云（見偵卷第42至43頁）
    。顯見被告就究竟有無因數帳戶金融卡各自不同而有將密碼
    寫在紙條上之必要一事，前後供述不符，經檢察官質以「提
    款卡及存摺連續5天都放在口袋中卻沒有做任何處置與常情
    有違」後，再改稱：「我沒有隨身攜帶這麼多天，是在108 
    年4 月8 日就不見」等語（見偵卷第43頁），更見被告針對
    「究於何時發覺本案帳戶之金融卡遺失」一事，前後供述矛
    盾，均難採信為真。
  ㈢按刑法上之故意，分為直接故意與不確定故意（間接故意）
    ，所謂不確定故意，係指行為人對於構成犯罪之事實，預見
    其發生而其發生並不違背其本意者，刑法第13條第2項定有
    明文。又金融機構開立之帳戶為個人理財之工具，申請開設
    存款帳戶並無特殊資格限制，一般民眾皆能自由申請，亦可
    同時在不同金融機構申請多數存款帳戶使用，且該等帳戶有
    一定金融交易目的及識別意義，具高度專有性，一般人皆有
    妥為保管帳戶資料，防止他人任意使用之認識，縱因特殊情
    況有交付他人使用之需，亦必會深入瞭解用途後再行提供他
    人使用，此為事理之常，且依社會生活經驗，一般人申請設
    立銀行帳戶使用並無困難之處，故無使用他人帳戶之必要，
    佐以近年來利用人頭帳戶詐騙之案件層出不窮，媒體及政府
    無不大力宣導，提醒注意，若不以自己名義申請開立帳戶使
    用，反向他人蒐集或收購帳戶資料，帳戶所有人應可預見其
    目的係為用以從事詐欺取財等財產上犯罪。被告於案發時已
    年屆26歲，並具大學畢業之智識程度，且曾從事過製造業等
    情，業據被告於原審審理時供述明確（見原審卷第99頁）。
    被告為一智慮成熟、具有相當社會經驗之成年人，其主觀上
    認識提供之金融帳戶可能作為詐欺集團成員提領詐欺犯罪所
    得使用，詐欺集團成員於提領後會產生遮斷金流以逃避國家
    訴追、處罰之效果，而被告仍提供該帳戶之存摺、提款卡及
    密碼，以利詐欺集團成員洗錢實行，其心態上顯具有縱有人
    以其金融帳戶實施詐欺取財及洗錢之犯罪，亦放任而不違背
    其本意之幫助意思，是被告主觀上具有幫助詐欺取財及洗錢
    之不確定故意甚明。
　㈣綜上所述，被告所辯，顯屬卸責飾詞，殊無可採。本案事證
    明確，被告犯行堪以認定。
二、論罪科刑：
　㈠刑法上之幫助犯，係指以幫助之意思，對於正犯資以助力，
    而未參與實施犯罪之行為者而言（最高法院49年台上字第77
    號判例意旨參照）。被告將其上開帳戶之存摺、提款卡及密
    碼交予他人，容任他人以之為詐欺取財工具，惟提供金融帳
    戶之存摺、提款卡及密碼，並非詐欺取財罪之構成要件行為
    ，且亦無證據可資證明被告有參與前揭詐欺取財之犯行，或
    與該詐騙集團成員間有何犯意聯絡之情，其既係基於幫助他
    人詐欺取財之不確定故意，所為屬刑法詐欺取財罪構成要件
    以外之行為。核被告所為，係犯刑法第30條第1項、第339條
    第1項之幫助詐欺取財罪、刑法第30條第1 項、洗錢防制法
    第14條第1項之幫助洗錢罪。被告一行為觸犯上述二罪名，
    為想像競合犯，依刑法第55條規定從一重之幫助洗錢罪處斷
    。  
　㈡被告為犯罪構成要件以外之行為而幫助他人犯罪，為幫助犯
    ，依刑法第30條第2項規定按正犯之刑減輕其刑。 
三、原判決撤銷改判之理由：
    本院審理結果，認原審以被告犯罪事證明確，據以論罪科刑
    ，固非無見。惟查：提供金融帳戶之存摺、提款卡及密碼之
    行為人，因已將帳戶提款資料提供他人使用，失去對自己帳
    戶之實際管領權限，若無配合親自提款，即無收受、持有或
    使用特定犯罪所得，且無積極之移轉或變更特定犯罪所得之
    行為，尚非屬洗錢防制法第2條第1款、第3款所稱之洗錢行
    為。同法第2條第2 款之掩飾、隱匿行為，目的在遮掩、粉
    飾、隱藏、切斷特定犯罪所得與特定犯罪間之關聯性，是此
    類洗錢行為須與欲掩飾、隱匿之特定犯罪所得間具有物理上
    接觸關係（事實接觸關係）。而提供金融帳戶存摺、提款卡
    及密碼供他人使用，嗣後被害人雖匯入款項，然此時之金流
    仍屬透明易查，在形式上無從合法化其所得來源，未造成金
    流斷點，尚不能達到掩飾或隱匿特定犯罪所得之來源、去向
    及所在之作用，須待款項遭提領後，始產生掩飾、隱匿之結
    果。故而，行為人提供金融帳戶存摺、提款卡及密碼，若無
    參與後續之提款行為，自非洗錢防制法第2條第2款所指洗錢
    行為，無從成立一般洗錢罪之直接正犯。惟金融帳戶乃個人
    理財工具，依我國現狀，申設金融帳戶並無任何特殊限制，
    且可於不同之金融機構申請多數帳戶使用，是依一般人之社
    會通念，若見他人不以自己名義申請帳戶，反而收購或借用
    別人之金融帳戶以供使用，並要求提供存摺、提款卡及告知
    密碼，則提供金融帳戶者主觀上如認識該帳戶可能作為對方
    收受、提領特定犯罪所得使用，對方提領後會產生遮斷金流
    以逃避國家追訴、處罰之效果，仍基於幫助之犯意，而提供
    該帳戶之存摺、提款卡及密碼，以利洗錢實行，仍可成立一
    般洗錢罪之幫助犯。是以，行為人提供金融帳戶存摺、提款
    卡及密碼予不認識之人，固非屬洗錢防制法第2 條所稱之洗
    錢行為，不成立一般洗錢罪之正犯；然行為人主觀上如認識
    該帳戶可能作為收受、提領特定犯罪所得使用，他人提領後
    會產生遮斷資金流動軌跡以逃避國家追訴、處罰之效果，仍
    基於幫助之犯意而提供，則應論以幫助犯一般洗錢罪，此乃
    本院最近所持之見解（見最高法院108年度台上大字第3101
    號刑事大法庭裁定意旨參照）。原判決認定被告預見將自己
    申請開立之銀行帳戶提供予不相識之人使用，有遭犯罪集團
    利用作為詐欺取財轉帳匯款等犯罪工具之可能，竟基於幫助
    他人詐欺取財之不確定故意，於108年4月11日晚間6時14分
    許前某時，在不詳地點，將其所申辦之臺灣銀行竹北分行帳
    戶000000000000號帳戶之提款卡及密碼交予真實姓名年籍不
    詳之詐欺集團成員使用，而容任該真實姓名年籍不詳之人所
    屬之詐欺集團使用上開金融帳戶遂行犯罪。嗣該詐欺集團成
    員取得上開金融帳戶之金融卡及密碼後，即基於詐欺取財之
    犯意，於附表所示之時間、方式，向附表所示之人施用詐術
    ，致其等均陷於錯誤，而於附表所示之時間，將附表所示金
    額分別匯至被告上開帳戶內，旋遭詐欺集團成員提領殆盡。
    既已認定被告預見提供其金融帳戶資料之結果，可能作為詐
    欺集團收受、提領特定犯罪所得使用，並於提領後會產生遮
    斷金流以逃避國家追訴、處罰之效果，其仍基於幫助之犯意
    ，提供該帳戶之存摺、提款卡及密碼，以利洗錢之實行，應
    論以一般洗錢罪之幫助犯。原審未究明被告是否該當幫助犯
    一般洗錢罪之構成要件，逕認被告以幫助之意思提供人頭帳
    戶行為尚無涉洗錢犯行，自有證據調查未盡、理由欠備之違
    法。檢察官上訴意旨指摘及此，為有理由，應由本院將原判
    決撤銷，爰審酌被告提供提款卡、密碼等金融資料幫助歹徒
    詐欺取財、洗錢，嚴重危害社會治安，殊屬不該，並衡酌其
    品行、智識程度、生活狀況及犯罪所生危害，與犯罪後否認
    犯行、已與告訴人余明哲、林淑華均達成和解之態度等一切
    情狀，量處如主文第二項所示之刑，罰金部分並諭知易服勞
    役之折算標準。
據上論斷，應依刑事訴訟法第369條第1項前段、第364條，第299
條第1項前段，洗錢防制法第14條第1項，刑法第11條、第30條、
第339條第1項、第42條第3項前段，刑法施行法第1條之1，判決
如主文。
本案經檢察官呂光華到庭執行職務。
中　　華　　民　　國　　110 　年　　6 　　月　　3 　　日
                  刑事第八庭  審判長法　官 陳世宗
                                    法　官 呂寧莉
                                    法　官 周明鴻
以上正本證明與原本無異。
如不服本判決，應於收受送達後20日內向本院提出上訴書狀，其
未敘述上訴之理由者並得於提起上訴後20日內向本院補提理由書
（均須按他造當事人之人數附繕本）「切勿逕送上級法院」。
                                    書記官 謝雪紅
中　　華　　民　　國　　110 　年　　6 　　月　　3 　　日
附錄：本案論罪科刑法條全文
中華民國刑法第30條
（幫助犯及其處罰）
幫助他人實行犯罪行為者，為幫助犯。雖他人不知幫助之情者，
亦同。
幫助犯之處罰，得按正犯之刑減輕之。
中華民國刑法第339條
（普通詐欺罪）
意圖為自己或第三人不法之所有，以詐術使人將本人或第三人之
物交付者，處5年以下有期徒刑、拘役或科或併科50萬元以下罰
金。
以前項方法得財產上不法之利益或使第三人得之者，亦同。
前二項之未遂犯罰之。
洗錢防制法第14條
有第二條各款所列洗錢行為者，處7年以下有期徒刑，併科新臺
幣5百萬元以下罰金。
前項之未遂犯罰之。
前二項情形，不得科以超過其特定犯罪所定最重本刑之刑。
附表
編號 告訴人 詐騙時間 詐騙方法 匯款時間、金額（新臺幣） 1 余明哲 108年4月11日 詐欺集團成員致電予余明哲，佯稱其先前網路購物時，誤簽收他人貨物，會被重複扣款，須至自動櫃員機操作取消云云，致余明哲陷於錯誤而依指示操作自動櫃員機匯款。 108年4月11日、49985元     108年4月11日、19985元 2 林淑華 108年4月11日 詐欺集團成員致電予林淑華，佯稱其先前網路購物時，誤設定為分期約定轉帳，須至自動櫃員機操作取消云云，致林淑華陷於錯誤而依指示操作自動櫃員機及網路銀行匯款。 108年4月11日、49988元     108年4月11日、14166元